臺灣高等法院刑事判決　　　　　　　　　　　　九十一年度上更(一)字第四一六號
　　上　訴　人
　　即　被　告　甲○○
　　選任辯護人　趙元昊
右上訴人，因偽造文書案件，不服臺灣台北地方法院八十七年度訴字第一四二九號，
中華民國八十七年十月二十九日第一審判決（起訴案號：臺灣台北地方法院檢察署八
十七年度偵字第一五九八○號）提起上訴，經判決後由最高法院第一次發回更審，本
院判決如左：
    主  文
原判決撤銷。
甲○○共同連續行使偽造私文書，足以生損害於他人，處有期徒刑參月，如易科罰金
，以參佰元折算壹日。
偽造之「乙○○」署押參枚，均沒收。
    事  實
一、甲○○實際經營位於台北市○○路三十巷二號地下室之千益便利商店，及設在台
    北市○○區○○路一四一號之百津實業有限公司（下簡稱百津公司），而均以其
    妹乙○○為登記名義負責人，於民國（下同）八十三年間，甲○○將百津公司轉
    讓與熊行倬（另案於臺灣基隆地方法院八十七年訴字第二四一號審理）後，於八
    十五年七月間，百津公司取得向台灣省交通處基隆港務局（下簡稱基隆港務局）
    承租該局坐落基隆市○○路基港大樓二樓南端全樓及中段辦公室之權利，因百津
    公司原為甲○○出讓予熊行倬，熊行倬乃委請甲○○提供千益便利商店為前開租
    賃契約之保證人，於八十五年六月底某日（起訴書誤載為八月某日），經甲○○
    允諾以千益便利商店為熊行倬作保，惟未經乙○○之同意，二人竟意圖為熊行倬
    之不法利益，基於行使偽造私文書之概括犯意聯絡，明知未經乙○○之同意，先
    在前開千益便利商店內，由甲○○於熊行倬所持之三份空白租賃契約保證人欄內
    ，填載保證人為千益便利商店，並偽簽「乙○○」之署押各一枚（共三枚），及
    填載乙○○之年籍資料、身分證統一編號（含「千益便利商店」、「乙○○」、
    「女」、「、３、６」、「台北市人」、「Ｚ000000000」等字跡）
    及千益便利商店之住址，並蓋用千益便利商店之圓戳章。嗣於同年七月初某日經
    熊行倬要求，甲○○復盜用乙○○之印章蓋用於前開三份租賃契約上，而共同偽
    造私文書，交由熊行倬持以行使，交付基隆港務局作為百津公司履約之保證。嗣
    於同年七月間某日，再由熊行倬帶同基隆港務局承辦人員吳照，帶租賃契約一
    份前往前揭千益便利商店對保時，甲○○與熊行倬基於前揭犯意聯絡，由甲○○
    以千益便利商店負責人身分盜蓋乙○○之印章一枚於吳照所持之租賃契約上，表
    示對保之證明，並持以行使，使基隆港務局承辦人員吳照陷於錯誤，以為甲○○
    即為該店之負責人乙○○，並願意提供千益便利商店為熊行倬作履約保證，而由
    熊行倬取得基隆港務局同意將坐落基隆市○○路基港大樓二樓南端全樓及中段辦
    公室出租與百津公司之不法利益，足生損害於乙○○及基隆港務局，旋因百津公
    司無故拒絕支付租金，經基隆港務局提起民事訴訟，經乙○○到庭作證未曾擔任
    百津公司保證人時，始知上情。
二、案經臺灣臺北地方法院檢察署檢察官自動檢舉偵查起訴。
    理  由
一、訊據上訴人即被告甲○○除坦承熊行倬要其擔任保證人時，曾告知千益便利商店
    之負責人係乙○○，因熊行倬稱他會處理，故其於熊行倬所持之數份契約書上均
    填載千益便利商店之住址外，餘均矢口否認，辯稱：其僅填載千益便利商店之地
    址，係欲使熊行倬無法聯繫未實際在該處工作之乙○○，終能知難而退，其餘乙
    ○○之署押、年籍資料及相關印文等，均非伊偽造，且基隆港務局亦未派人來對
    保云云。惟查：
(一)被告甲○○於系爭租約內偽造「乙○○」署押並填載年籍、地址等資料，並蓋用
    千益便利商店圓戳章之事實，業據證人熊行倬到庭證述明確（偵緝字第二六號影
    卷第十五頁、第三十頁反面、第三十六頁，他字第一二七四號卷第十七頁；原審
    卷第二十四、二十五、五十二、五十三頁）。雖本院將基隆港務局與百津公司於
    八十五年七月三十日簽訂之基港大樓二樓南瑞全樓經營餐廳租賃契約上保證人「
    千益便利商店」、「乙○○」、「女」、「、３、６」、「台北市人」、「Ｚ
    000000000」等字跡，與其上被告甲○○承認為其所書寫之住址「北市
    ○○路三十巷二號地下樓」字跡，連同被告當庭及其在記事簿上所書寫之字跡，
    併送請法務部調查局鑑定結果，初步因字筆跡式樣不一無法研判，亦無法確認是
    否同時書寫，此固有法務部調查局八十八年二月三日陸(二)字第八八○○五六五
    八號鑑定通知書一份附卷可稽（本院上訴卷第五十九頁）。本院再送中央警察大
    學鑑定，據覆：(一)送鑑資料「餐廳租賃契約書」中「甲○○」藍色書寫字跡部分
    為藍色店章所重疊，經添加濾色鏡攝影、影像處理等多種方式處理後，因均為藍
    色系字跡及印文，以致無法充分濾除店章印文，不能清楚顯現書寫字跡，且因該
    部分書寫字跡係鑑定重要項目，在未能得到清晰書寫字跡前，不宜據以鑑定。(二)
    就該「餐廳租賃契約書」中其他藍色書寫字跡部分，因字跡數量有限，亦不宜據
    予鑑定，此有中央警察大學八十八年十二月二十七日（八八）校科字第八八四九
    五○號函在卷可憑（本院上訴卷第一七二頁）。惟經本院再以熊行倬及吳照所提
    出之上開筆跡資料（分別編為甲類與乙類），連同被告在台灣省合作金庫西門支
    庫及玉山銀行之存款印鑑卡上所書寫之筆跡（編為丙類）送請法務部調查局再次
    鑑定結果，則認為甲類、乙類與丙類筆跡特徵均相符，此亦有法務部調查局八十
    八年四月十七日陸二字第八八○二六○二○號鑑定通知書一紙附卷可稽（見上
    訴卷第八十五頁）。至該局鑑定人員鄭琨琪於第二次鑑定後，雖在本院證稱：伊
    於鑑定時，因將被告已承認為其所書寫之該租約上保證人欄住址「北市○○路三
    十巷二號地下（樓）」部分之字跡，誤認為係待鑑定之同一類（即甲類及乙類）
    字跡資料，而予以鑑定，其結論會對當事人（指被告）造成不公平云云（見上訴
    卷第一一四頁）。惟查鄭琨琪在本院除作上開陳述之外，並另陳稱：「（吳照所
    提系爭租賃契約內保證人「千益便利商店」及籍貫「台北市」，與被告甲○○平
    日字跡（即歸為丙類）是否相同？）我依據『利』與『店』二字之特徵，研判此
    二字為甲○○筆跡˙˙˙而籍貫『台北市』三字，亦研判為甲○○筆跡˙˙˙」
    等語（見上訴卷第一一四頁反面至第一一五頁）。又本件經原審當庭勘驗（原審
    卷第二十四頁背面至第二十五頁），熊行倬與基隆港務局所持有之租賃契約書原
    本保證人欄內所有字跡及墨色均相同，且與被告甲○○當庭所書立之字跡相符，
    有被告當庭書立之字跡（原審卷第二十七頁），及熊行倬、吳照庭呈之租賃契約
    書影本在卷可參（偵緝字第二六號影卷第十七至二十二頁；原審卷第五十八頁）
    。足見其仍認為該租約保證人欄姓名項下「千益便利商店」中之「利」與「店」
    二字，及籍貫項下之「台北市」三字，均為被告之筆跡，而被告顯無可能僅在別
    人連續書寫之字跡中插入書寫這幾個字，應認該等字跡均為被告所書，則被告辯
    稱伊僅在上開租約上書寫千益便利商店之住址一節，即有不實。又本件被告聲請
    本院囑託法務部調查局為測謊鑑定，鑑定結果被告甲○○稱：(甲)保證人「乙○○
    」非其所簽署；(乙)保證人「乙○○」其不知是否熊行倬所簽署，經測試呈情緒波
    動之反應，應係說謊等語，有法務部調查局八十八年九月一日陸(三)字第八八○
    五五八六五號鑑定通知書一紙在卷可按（本院上訴卷第一五七頁）。何況上開租
    約保證人欄中除填載「乙○○」之姓名、籍貫及住址外，並載有其出生年月日及
    身分證字號，而「乙○○」與熊行倬既非熟識（原審卷第二十八頁），若非被告
    親自填載或提供該資料予熊行倬，則熊某如何知悉乙○○之出生年月日及身分證
    字號，而自行填載於該租約上？又被告於原審中雖辯稱：熊行倬要伊為其作保，
    伊告以千益便利商店負責人係伊妹，熊行倬乃叫伊提供其妹之地址，由其自行處
    理云云（見原審卷第五十二頁）。於本院亦辯稱：因其不願作保，故意在前開租
    約上填寫便利商店之地址，使熊行倬無法找到其妹而作罷云云（見上訴卷第十八
    頁反面、第一八七頁反面）。惟依被告所辯可知，熊行倬既不知乙○○為該便利
    商店之登記負責人，亦不知其住址，顯與王女並不相識，遑論交情；則被告辯稱
    熊行倬要求伊提供其妹乙○○之住址，以便由其自行找王女接洽作保云云，顯與
    情理有悖，凡此均足徵被告所辯非其所偽造云云，無非卸責之詞，顯不可採。至
    訴訟進行中被告甲○○自己委託財團法人中華科技經濟鑑測中心，亦鑑定上開身
    分證字號與被告甲○○平日書寫筆跡不同，亦經證人即該中心職員卓明京結證明
    確（本院上訴卷一三三頁），並有被告當庭所提該中心報告書一冊在卷為證（外
    放），惟既均與前開事實有間，且係被告自費所為，尤難免偏頗之虞，爰均不予
    採認。又中央警察大學既不宜據予鑑定，復謂如就該契約書之現有字跡觀察而言
    ，其書寫特徵與其他送鑑資料特徵不完全相符云云，即有矛盾，不宜採認。
(二)再查，該契約書上所蓋用之千益便利商店圓戳章，經被告供承係其經營千益便利
    商店所使用（原審卷第五十一頁反面），並經證人江愛華證述明確（見臺灣基隆
    地方法院八十七年訴字第二四一號案九月十八日訊問筆錄，原審卷第三十四頁反
    面），且經原審當庭勘驗明確（原審卷第五十一頁反面）。復查，租賃契約書上
    所蓋用「乙○○」之印文，經被告之妹乙○○於八十七年七月二十日偵查中，經
    檢察官訊以：「（提示租約）基隆港務局上契約是否你簽名蓋章？）」，答稱：
    「都不是，店章不是我蓋，但小章（指租約上所加蓋之其私人印章）是我的，平
    常放我家中，做各用途用，我只有這個印章而已」等語（見八十七年度他字第一
    二七四號偵查卷第十六頁反面），已承認本件租約上保證人欄所加蓋之小型私章
    係其所有之真正印章。雖其嗣於原審及本院均改稱該印章並非其所有，於本院並
    否認其在檢察官偵訊時曾作上開陳述（見原審卷第四十四頁、本院上訴卷第七十
    頁反面）。惟查檢察官於八十七年七月二十日訊問乙○○時，曾先提示上開租約
    供其閱覽後，始加以訊問，而書記官並特別在偵訊筆錄中乙○○所陳「但小章是
    我的」一語上，加蓋其印章，顯然相當慎重，此有該日之偵訊筆錄可稽（見同上
    他字偵查卷第十六頁反面）。況乙○○係被告之胞妹，兩人關係密切，而該租約
    上其印章是否真正，對其本人亦有民事賠償之重大利害關係（見八十六年度偵字
    第四九二六號偵查影印卷第九至十三頁所附民事起訴狀）。則其事後否認該印章
    為真正，顯係出於迴護被告及維護本身利益所致，尚不可採。
(三)再查，證人吳照到庭證稱其確實至千益便利商店對保，因該店無營利事業登記證
    亦無公司執照，故其要求負責人提出私章核對，由負責人當場蓋印於其所持之租
    賃契約上等語明確（見原審卷第五十頁，八十七年十月十五日審判筆錄，另參原
    審卷第四十四頁）。並有其所提出之租賃契約書影本在卷可參（原審卷第五十八
    頁），經原審當庭勘驗保證人欄及其上方均有「乙○○」之印文，該兩枚印文相
    同，有勘驗筆錄可稽（原審卷第五十一頁），並據證人熊行倬到庭證稱：對保時
    被告原未帶乙○○之私章，後來再去拿，˙˙˙對保時吳照請被告蓋對保章，而
    吳照只知被告是老板娘，並不知被告之姓名等語屬實（見原審卷第五十二頁反面
    前揭筆錄），另被告雖復辯稱「乙○○」之印文部分，係熊行倬持前申請變更百
    津公司董事長時持有「乙○○」印文而予以蓋用云云，惟百津公司申請變更登記
    時乙○○之印文與租賃契約上所蓋用者並不相同（見原審卷第五十七、五十八頁
    ），有變更登記申請書影本在卷可憑，其上所辯顯不可採信。又本院於調查時分
    別隔離訊問證人熊行倬及吳照，關於對保經過，二人所言，雖有如下之差異：(1)
    關於對保時間：熊說是民國八十五年七月二十五日左右上午；吳說是同年月三十
    日下午，因早上工作比較忙。(2)前往對保地點之方式：熊說是司機將車停在（青
    年路）青年國宅門口停車格內，彼等至千益商店，甲○○不在，二人即走到中華
    路約五分鐘，在甲○○中華路的店對保；吳則說先至地下室（青年路）找甲○○
    沒找到，再開車至中華路，將車停在中華路的巷口（出來即看到車子）附近去對
    保。(3)三人之位置：熊以圖顯示吳照在甲○○之旁；但吳照卻以圖顯示自己在甲
    ○○之斜對面，熊行倬始在甲○○之旁。(4)對保時蓋何章？熊說乙○○的私章因
    作保時甲○○找不到，所以到對保時上下兩顆一起蓋；但吳照說對保時只蓋乙○
    ○之對保章（即合約上欄之乙○○私章），乙○○下方之私章早就蓋好了云云（
    以上詳見本院上訴卷第四十四至四十九頁，八十八年一月二十日訊問筆錄）。惟
    查本院前開訊問之時間，距離八十五年七月下旬雙方對保簽約之時間已近二年半
    ，而人類之記憶經過長時間之遷延，關於事件細節之陳述，實難免有遺漏及差距
    ，尚難憑此據為有利於被告之認定。
(四)綜上所述，乙○○證稱系爭乙○○印文係其所有，置於家中充各種用途使用，則
    該印章既置於家中，被告與其有親密姐妹關係，則其取得該印章而盜蓋於前開保
    證契約上之事實，應可認定。次按，被告既自承其於保證人欄填載千益便利商店
    之住址，則其確實願以千益便利商店之名義為熊行倬作保，而使百津公司得以與
    基隆港務局順利簽約等情，亦可認定。故被告所辯，均顯係事後卸責之詞，不足
    採信，而證人乙○○於原審及本院所證該印章並非其所有云云，亦屬事後迴護被
    告及自己利益之詞，顯無足採，本件事證明確，被告犯行洵堪認定。
二、核被告於前開租賃契約保證人欄偽造「乙○○」署押並盜用印章，交由熊行倬持
    以行使之行為，係犯刑法第二百十六條、第二百二十條、第二百十條之行使偽造
    準私文書罪。其於基隆港務局人員前往對保時於租賃契約上蓋用「乙○○」之印
    文，依習慣即表示對保之證明，為刑法第二百二十條之文書，其復交回基隆港務
    局承辦人員吳照處理，顯就該文書之內容有所主張，其所為亦係犯刑法第二百十
    六條、第二百十條之行使偽造私文書罪。其為前揭行為係意圖為百津公司不法之
    利益，使基隆港務局陷於錯誤，而與百津公司簽立租賃契約，其所為係犯刑法第
    三百三十九條第二項之詐欺得利罪。被告與熊行倬二人間有犯意聯絡及行為分擔
    ，為共同正犯。被告偽造署押、盜用印文之階段行為及偽造文書之低度行為，均
    為行使之高度行為所吸收，均不另論罪。其先後偽造私文書及偽造準私文書之犯
    行，時間緊密，犯意概括，所犯構成要件相同，為連續犯，依刑法第五十六條規
    定，應論以行使偽造私文書一罪，併加重其刑。被告所犯上開行使偽造私文書罪
    、詐欺得利罪，有方法結果之牽連關係，應依刑法第五十五條之規定從一重之行
    使偽造私文書罪處斷。公訴人就被告與熊行倬二人犯詐欺得利罪部分於起訴法條
    雖未論及，惟起訴事實已記載明確，且屬牽連犯之裁判上一罪關係，自為法院審
    理論究範圍，併此敘明。又公訴人認被告係盜用千益便利商店之店章，惟該店章
    係被告自行持有，尚無盜用印章之犯行，附此敘明。原審論處被告甲○○罪刑，
    原非無見。惟查，刑法第四十一條及刑法施行法第三條之一，業經立法院於九十
    年一月四日修正，並經總統於九十年一月十日公布，於九十年一月十二日生效，
    修正內容將得易科罰金之適用範圍擴大為最重本刑五年以下有期徒刑之罪，並明
    定併合處罰之數罪，如各罪均得易科罰金者，其應執行之刑逾六月時，亦得適用
    之，且溯及於修正施行前已裁判確定而尚未執行或執行未完畢之案件。此一修正
    為裁判時法且有利於被告，原判決未及審酌比較，容有未洽。是被告猶執陳詞上
    訴否認犯罪雖無理由，然原判決既有前開可議，仍應由本院予以撤銷改判。爰審
    酌被告之品行、犯罪之動機、目的、手段、犯罪所生之損害及犯後矢口否認之態
    度等一切情狀，量處如主文第二項所示之刑，並諭知易科罰金之折算標準，以示
    懲儆。至被告於前揭三份租賃契約書上偽造之「乙○○」署押共三枚，依刑法第
    二百十九條規定，併予宣告沒收。
據上論斷，應依刑事訴訟法第三百六十九條第一項前段、第三百六十四條、第二百九
十九條第一項前段，刑法第二條第一項、第二十八條、第四十一條第一項、第五十六
條、第二百十六條、第二百十條、第三百三十九條第二項、第五十五條、第二百十九
條，罰金罰鍰提高標準條例第一條前段、第二條判決如主文。
本案經檢察官沈世箴到庭執行職務。
中      華      民      國    九十一    年      九      月      五      日
                              臺灣高等法院刑事第九庭
                                    審判長法  官  李  文  成
                                          法  官  周  盈  文
                                          法  官  官  有  明
右正本證明與原本無異。
如不服本判決應於收受送達後十日內向本院提出上訴書狀，其未敘述上訴之理由者並
得於提起上訴後十日內向本院補提理由書（均須按他造當事人之人數附繕本）。
                                          書記官  林  蓓  瑜
中      華      民      國    九十一  年      九      月       九     日
附錄：本案論罪科刑法條全文
刑法第二百十六條
行使第二百十條至第二百十五條之文書者，依偽造、變造文書或登載不實事項或使登
載不實事項之規定處斷。
刑法第二百十條
偽造、變造私文書，足以生損害於公眾或他人者，處五年以下有期徒刑。
刑法第三百三十九條
意圖為自己或第三人不法之所有，以詐術使人將本人或第三人之物交付者，處五年以
下有期徒刑、拘役或科或併科一千元以下罰金。
以前項方法得財產上不法之利益或使第三人得之者亦同。
前二項之未遂犯罰之。
